【裁判字號】    91,訴,166
【裁判日期】    920305
【裁判案由】    給付貨款
【裁判全文】
臺灣高雄地方法院民事判決                          九十一年度訴字第一六六號
    原      告    乙○○○○○.
    法定代理人    甲○○○○ .
    訴訟代理人    蔡欽源律師
    複  代理人    許登科律師
    被      告    原其有限公司  設高雄市○○區○○路三三六號十一樓
    法定代理人    丙○○      .
    訴訟代理人    李文禎律師
                  黃如流律師
右當事人間請求給付貨款事件，本院判決如左：
    主    文
被告應給付原告歐元壹拾壹萬零肆佰參拾玖元，及其中歐元伍萬肆仟壹佰玖拾柒元，
自民國九十年九月二十五日起至清償日止，其中歐元伍萬陸仟貳佰肆拾貳元，自民國
九十年六月十六日起至清償日止，均按年息百分之五計算之利息。
訴訟費用由被告負擔。
本判決於原告以歐元萬陸仟元供擔保後得假執行。但被告如於假執行程序實施前以
歐元壹拾壹萬零肆佰參拾玖元為原告預供擔保後，得免為假執行。
    事  實  與  理  由
一、原告主張：伊為一製造科學儀器之德國公司，被告則為伊公司產品在台灣地區之
    經銷供應商，兩造合作及給付佣金之模式，視客戶要求之付款方式而有下列二種
    ：(一)倘客戶要求以國際信用狀付款，則由客戶直接向伊下單，亦直接將貨款以國
    際信用狀方式給付，再由伊支付一定佣金予被告。(二)倘客戶要求以電匯或國內發
    票方式付款，則由客戶向被告訂購，被告再向伊訂購，此時被告賺取其中之差價
    作為佣金報酬。民國八十九年間訴外人聯華電子股份有限公司（下稱聯電公司）
    、台灣積體電路股份有限公司（下稱台積電公司）欲以第二種付款方式購買WSPS
    機器二台，被告遂於(一)八十九年三月六日向伊購買WSPS系統機器乙套，約定價金
    為馬克五十三萬元，付款方式則為該機器送達時給付總價百分之八十，驗收完畢
    時給付百分之二十。嗣伊於八十九年四月十八日將該機器自德國慕尼黑運達台北
    ，被告不僅遲至同年十一月五日始給付四十二萬四千馬克，剩餘百分之二十尾款
    十萬六千馬克，本應於九十年九月二十四日聯電公司驗收完畢後給付，詎被告迄
    今均未給付。(二)被告於八十九年三月十四日復曾向伊購買WSPS系統機器乙套，約
    定價金為馬克五十五萬元，付款方式則與前筆買賣相同，嗣伊於八十九年六月二
    十八日將該機器運達台北，被告雖於同年七月七日給付百分之八十之價金，惟剩
    餘之尾款馬克十一萬元，於九十年六月十五日台積電公司驗收完成後，被告迄今
    亦未給付。又因歐洲聯盟已自九十一年一月一日起採用歐元為單一法定貨幣，其
    兌換比率為一歐元兌換一點九五五八三馬克，經換算後爰依兩造間之買賣契約，
    聲明求為命(一)被告應給付原告歐元十一萬零四百三十九元，及其中歐元五萬四千
    一百九十七元，自九十年九月二十五日起至清償日止，其中歐元五萬六千二百四
    十二元，自九十年六月十六日起至清償日止，均按年息百分之五計算之利息。
    (二)訴訟費用由被告負擔。(三)願供擔保為假執行宣告之判決。
二、被告則以：伊係原告產品在台灣地區唯一之供應商，於八十九年三月六日、三月
    十四日確曾因訴外人聯電公司、台積電公司向伊下訂單，而分別向原告購買前揭
    WSPS系統機器各乙套，該二機組經交付安裝後，亦經聯電公司及台積電公司驗收
    完畢，故伊對於原告主張尚未給付之尾款及利息起算日均不爭執。惟因原告於八
    十九年九月二十九日，伊與台積電公司、茂德科技股份有限公司（下稱茂德公司
    ）洽談另兩件機器買賣事宜即將成功之際，突然終止雙方之經銷代理契約，隨後
    並於九十年一月三日、三月十四日另行與該二家公司完成交易，顯然係為避免佣
    金之給付，而以不正當方法阻止佣金給付之條件成就，其終止契約乃違反誠信原
    則，應賠償伊對於該二筆交易之佣金或價差利益之損害；又因兩造間之經銷關係
    屬行紀之法律關係，經適用民法第五百四十八條規定，伊仍得請求該部分之報酬
    。為此爰依民法第一百零一條第一項、第一百四十八條、第五百四十八條等規定
    ，主張伊對於原告仍有請求佣金之權利，經以此債權與原告請求之系爭貨款債權
    相互抵銷後，原告自不得再向伊請求等語，資為抗辯。並聲明：請求判決駁回原
    告之訴及假執行之聲請，如受不利益之判決，願供擔保免為假執行。
三、本件原告主張被告曾於上開時間向其購買WSPS系統機器各乙套，該機器均經客戶
    聯電公司、台積電公司驗收後，並均已向被告付款，惟被告迄今均尚未給付系爭
    尾款等事實，業據其提出傳真信函、訂單、預期發票、商業發票、通知單、驗收
    報告書、催告信函等件為證（本院卷一第二十七頁至第六十三頁），且為被告所
    不爭執（卷三第二三頁、第二○六頁），而堪信為真實，惟被告另以前揭情詞置
    辯，是本件之爭點即為(一)被告對於原告是否有適於抵銷之債權存在？(二)兩造間之
    合作模式為何，是否屬於行紀關係，原告得否依委任規定請求報酬？(三)原告終止
    兩造間之合作關係，是否違反誠實信用原則，或係以不正當行為阻止付款條件之
    成就？
四、被告對於原告是否有適於抵銷之債權存在？
（一）按抵銷之要件，前提須有可供抵銷之主動債權存在，方得為之（民法第三百三
      十四條參照）。被告主張抵銷，無非係以其曾分別於八十八年二月三日、八十
      九年六月十六日、八十九年六月二十二日向茂德公司提出報價單，於八十八年
      十二月十六日、八十九年二月九日向台積電提出報價單，原告終止伊之經銷權
      後隨即與茂德公司、台積電公司買賣，係以不正當行為阻止給款條件之成就（
      即被告與茂德公司、台積電公司之買賣成交），伊對於原告尚有佣金請求權等
      語。
（二）惟查：茂德公司固曾購買WSPS機台，惟其並非向被告購買，其現存之文件中亦
      無被告向其介紹、推銷或報價之紀錄，其承辦人員亦無與被告人員洽談過；又
      台積電公司固曾收受被告前揭報價單，惟該公司係於八十九年三月二日用以向
      被告購買Vapor Phase Decomposition之機器，此業經茂德公司、台積電公司
      函覆本院屬實，有函文二紙在卷可稽（卷三第六頁、第五十六頁），被告亦自
      承台積電函文所示之該筆買賣並非伊主張抵銷之該筆買賣（卷三第六十九頁）
      ，是被告辯稱伊於兩造終止合作關係前將與茂德公司、台積電公司完成交易乙
      節，已難採信。況縱依被告所主張，其亦僅係與該二公司進行交易上之磋商、
      介紹與洽詢，雙方尚未具體就該筆交易達成契約合致，該二客戶對於付款之模
      式亦尚未決定，自難謂其佣金請求權已經存在，且被告為提高其得賺取之佣金
      或價差利益，本即應付出相對之銷售人力、推廣成本，其能否與客戶成交，即
      屬應自行負擔之風險，亦難謂原告終止代理關係後，其仍可就尚未成交之個案
      取得佣金或價差之利得，被告此部分之抗辯，並不足採。
五、兩造間之合作模式為何，是否屬於行紀關係，原告是否得依委任規定請求報酬？
（一）按行紀者，乃係以自己之名義，為他人之計算，為動產之買賣或其他商業上之
      交易，而受報酬之營業，所謂為他人之計算，乃指由其行為所發生之經濟上利
      益或損失均歸諸於他人，此觀諸民法第五百八十一條規定：行紀人以高於委託
      人所指定之價額賣出，或以低於委託人所指定之價額買入者，其利益均歸屬於
      委託人等語自明。
（二）經查：兩造自八十四年間即訂有合作經銷契約，由被告擔任原告產品在台灣之
      唯一供應商（Representative），負責在台銷售、推廣等事宜，原告事先提供
      一份產品之國際價格供作被告在台灣兜售之參考，被告可以該價格或以更高價
      格兜售，原告並不過問。通常本國客戶會先向被告訂購產品，並以電匯或國內
      發票方式付款予被告，被告再向原告訂購，此時被告即賺取其中之差價作為佣
      金報酬。惟有時客戶會要求以國際信用狀付款，此時因被告無法利用前揭方式
      與客戶交易，則客戶會直接向原告下單，亦直接將貨款以國際信用狀方式給付
      予原告，原告再支付一定佣金予被告（因該客戶向由被告接觸，此時被告亦會
      將客戶之訂單傳送予原告），例如本件原告請求之尾款，即屬前者之合作模式
      ，此乃被告所不爭執（卷三第七十一頁、第一八六頁、第二○七頁）。觀諸被
      告均係以自己之名義對外與國內廠商交易，且對於出賣之價格擁有自主決定之
      權利，僅須將原告所定之國際價錢交予原告，其餘價差均為賺取之利得等情，
      該等經銷模式顯與「為他人計算」有間，被告辯稱伊依行紀關係準用民法第五
      百四十八條規定得對於原告請求報酬，並不可採。
六、原告終止兩造間之合作關係，是否違反誠實信用原則，或係以不正當行為阻止付
    款條件之成就？
（一）按所謂附條件之法律行為，乃係當事人以將來客觀不確定事實之成就或不成就
      ，決定法律行為效力之發生或消滅，而民法第一百零一條第一項所定：「因條
      件成就而受不利益之當事人，如以不正當行為，阻其條件之成就者，視為條件
      已成就」，所謂阻其條件之成就，除須有故意促其條件成就之行為或不行為外
      ，且須該行為係不正當，並且與條件不成就有因果關係始足當之，最高法院六
      十七年台上字第七七○號、八十四年度台上字第二四六一號著有裁判可資參照
      。
（二）經查：原告係於八十九年九月二十九日終止兩造間之合作經銷契約，並分別遲
      至九十年一月三日、九十年三月十四日方與茂德公司、台積電公司交易，此有
      原告終止授權傳真影本乙紙（卷一第一二○頁）、合約書影本二份（卷二第
      五十六、五十七頁）在卷可證，且為兩造所不爭執。相較於被告主張伊向茂德
      公司、台積電公司提出報價單最近一次之時間分別係在八十九年六月、八十九
      年二月，其相間均有一段時日，被告縱曾與茂德公司、台積電公司洽談買賣事
      宜，亦僅屬於商業磋商階段，尚難謂其已得與該二公司達成買賣，亦難謂原告
      事後與該二家之買賣行為，與之均有因果關係。況本件原告授與被告在台經銷
      貨品之專有權利，並未向被告收取權利金，亦未規定被告應達到何等業績規模
      ，原告隨時可以終止合作契約，此有授權合約書乙份在卷可稽（卷一第一一九
      頁），並經被告自承在卷（卷三第七二頁），而原告基於營運考量，欲在台灣
      申設分公司，故而終止被告經銷權利，並於九十年三月向本國申請在台設立分
      公司，同年八月獲准登記，此有終止授權書影本（卷一第一二一頁）、申請書
      、經濟部公司執照、營利事業登記證（卷一第九十頁）附卷可參，依國際貿易
      實務，其乃屬一般公司基於成本考量、市場開發、經營管理等因素所為之營運
      調整，自難謂有何不法或不正當可言。此外被告復不能舉證原告終止授權行為
      係為逃避佣金給付之故意行為，其此部份之抗辯，亦不可採。
七、綜上所述，被告既於八十九年三月六日、三月十四日向原告訂購WSPS機器乙台，
    尚有系爭尾款尚未給付，而被告據以主張抵銷之債權復不存在，則原告本於兩造
    間之買賣關係，請求被告應給付歐元十一萬零四百三十九元，及其中五萬四千一
    百九十七歐元部分自約定清償之翌日即九十年九月二十五日起、其中五萬六千二
    百四十二歐元自九十年六月十六日起，均至清償日止，按年息百分之五計算之法
    定遲延利息，即有理由，應予准許。
八、兩造均陳明願供擔保，請准為假執行或免為假執行之宣告，經核均無不合，爰分
    別酌定相當之擔保金額准許之。
九、本件事證已臻明確，兩造其餘攻擊防禦方法，核與判決結果不生影響，爰不一一
    論述。
十、據上論結，依民事訴訟法第七十八條、第三百九十條第二項、第三百九十二條，
    判決如主文。
中      華      民      國    九十二    年      三      月      五      日
                              臺灣高雄地方法院民事第一庭
~B審判長法官  林紀元
~B法      官  陳月雯
~B法      官  蔡川富
右為正本係照原本作成。
如不服本判決，應於送達後廿日內，向本院提出上訴狀並表明上訴理由，如於本
判決宣示後送達前提起上訴者，應於判決送達後十日內補提上訴理由書（須附繕本）。
中      華      民      國    九十二    年      三      月      五      日
~B法院書記官  黃俊凱


司法院資訊處製作；財團法人民間司法改革基金會備份。
